臺灣臺中地方法院刑事判決　　　　　　　96年度易字第1468號
公　訴　人　臺灣高雄地方法院檢察署檢察官
被　　　告　甲○○
上列被告因毒品危害防制條例案件，經臺灣高雄地方法院檢察署
檢察官聲請簡易判決處刑（臺灣高雄地方法院檢察署95年度毒偵
字第5612號），臺灣高雄地方法院簡易庭認為不宜以簡易判決處
刑，移送該院刑事庭依通常程序審理，該院刑事庭判決管轄錯誤
，並移送本院刑事庭依通常程序審理，判決如下：
    主    文
甲○○無罪。
    理    由
一、公訴意旨略以：被告甲○○前於民國九十年間，因施用毒品
    案件，經本院以九十年度毒聲字第六Ｏ一六號裁定送勒戒處
    所觀察、勒戒後，認無繼續施用毒品之傾向，於九十二年十
    一月二十七日釋放，並由臺灣臺中地方法院檢察署檢察官於
    九十二年十二月一日，以九十二年度毒偵緝字第二一Ｏ號為
    不起訴處分確定在案；復於九十三年間，再因施用毒品案件
    ，經本院以九十四年度訴字第四Ｏ四號判處有期徒刑一年六
    月確定，於九十五年五月二十三日縮短刑期假釋出監，其明
    知可待因業經公告列為毒品危害防制條例第二條第二項第二
    款之第二級毒品，不得非法持有、施用，竟猶不知戒絕悔改
    ，於前受觀察、勒戒執行完畢釋放後五年內，復基於施用第
    二級毒品可待因之犯意，於九十五年六月二十九日下午四時
    六分，為臺灣高雄地方法院檢察署採尿人員採尿前回溯二十
    四小時內之某時許（不含臺灣高雄地方法院檢察署採尿室等
    待時間），在不詳地點，施用第二級毒品可待因一次。嗣因
    其係假釋中付保護管束依法需定期採集尿液檢體送驗，經採
    集尿液檢體送驗結果，呈可待因陽性反應，始悉上情，因認
    被告涉犯毒品危害防制條例第十條第二項之施用第二級毒品
    罪嫌等語。
二、公訴意旨認被告甲○○涉犯毒品危害防制條例第十條第二項
    之施用第二級毒品罪嫌，係以被告於九十五年六月二十九日
    下午四時六分，為臺灣高雄地方法院檢察署採尿人員所採集
    封緘的尿液經送驗結果，呈可待因陽性反應，有臺灣高雄地
    方法院檢察署受保護管束人尿液檢體監管紀錄表（尿液檢體
    編號：000000000號）及臺灣檢驗科技股份有限公
    司濫用藥物尿液檢驗報告（九十五年七月十三日、報告編號
    ：ＫＺ000000000000號、檢體編號：0000
    00000號）各一紙附卷可稽為其論據。
三、訊據被告甲○○堅詞否認有為施用第二級毒品可待因犯行，
    辯稱：伊於九十五年六月二十八日，因發高燒至賴東昇小兒
    科診所看診，該所檢驗報告指出伊罹患急性扁桃腺炎，醫師
    囑言宜多休息，並繼續門診治療，醫師開出的藥方裡有「汎
    咳得寧糖漿」，該糖漿內有種名為 「Codeine phosphate」
    成分，此成分即為可待因。伊是在事先完全不知情的情況下
    服用此藥物，因此在九十五年六月二十九日驗尿時，呈現可
    待因陽性反應，並非伊故意再施用第二級毒品等語。
四、按犯罪事實應依證據認定之，無證據不得認定犯罪事實；不
    能證明被告犯罪者，應諭知無罪之判決，刑事訴訟法第一百
    五十四條第二項、第三百零一條第一項分別定有明文。又事
    實之認定，應憑證據，如未能發現相當證據，或證據不足以
    證明，自不能以推測或擬制之方法，以為裁判基礎（最高法
    院四十年臺上字第八六號判例參照）。而認定犯罪事實所憑
    之證據，雖不以直接證據為限，間接證據亦包括在內，然而
    無論直接證據或間接證據，其為訴訟上之證明，須於通常一
    般之人均不致有所懷疑，而得確信其為真實之程度者，始得
    據為有罪之認定，倘其證明尚未達到此一程度，而有合理之
    懷疑存在，而無從使事實審法院得有罪之確信時，即應由法
    院為諭知被告無罪之判決（最高法院七十六年臺上字第四九
    八六號判例參照）。又刑事訴訟法第一百六十一條第一項規
    定：檢察官就被告犯罪事實，應負舉證責任，並指出證明之
    方法。因此，檢察官對於起訴之犯罪事實，應負提出證據及
    說服之實質舉證責任。倘其所提出之證據，不足為被告有罪
    之積極證明，或其指出證明之方法，無從說服法院以形成被
    告有罪之心證，基於無罪推定之原則，自應為被告無罪判決
    之諭知（最高法院九十二年度臺上字第一二八號判例參照）
    。經查：檢察官就被告甲○○涉犯毒品危害防制條例第十條
    第二項之施用第二級毒品可待因罪嫌，所臚列之證據及指出
    證明之方法，不足為被告有罪之積極證明，且無從說服本院
    以形成被告有罪之心證，而有合理之懷疑存在，茲說明如下
    ：
（一）被告甲○○確有於九十五年六月二十八日，因發高燒至賴
      東昇小兒科診所看診，醫師開出的處方箋裡有「汎咳得寧
      糖漿」，內有名為 「Codeine phosphate」的成分等情，
      有賴東昇小兒科診所九十五年九月二十二日函附之診斷證
      明書、臺灣汎生製藥廠股份有限公司汎咳得寧糖漿成份及
      使用說明書及處方箋在卷可稽，此部分堪認被告所辯，並
      非虛構之詞。
（二）經本院將被告甲○○於九十五年六月二十八日至賴東昇小
      兒科診所就醫之藥品明細及臺灣汎生製藥廠股份有限公司
      「汎咳得寧糖漿」成份及使用說明書檢送行政院衛生署管
      制藥品管理局函詢結果得知下列事項（此有行政院衛生署
      管制藥品管理局九十六年四月三日管檢字第Ｚ○○○○○
      ○○○○號函暨所附資料在卷可稽）：
      (一)依行政院衛生署之藥品許可登記資料，臺灣汎生製藥股
        份有限公司生產之「汎咳得寧糖漿」許可證字號為衛署
        藥製字第Ｏ一七八Ｏ六號，屬行政院衛生署核可使用之
        藥品，該糖漿確含有可待因成分。
      (二)依行政院衛生署之藥品許可登記資料，來函檢附處方箋
        影本，除Codein-P（實應為CodinP）含可待因成分之外
        ，其餘Hiconcil Capsules、D.M.P、Mucaine、Ibuprof
        en、Tablets及Panatol等藥品，均不含可待因或可代謝
        成可待因之成分。
      (三)「汎咳得寧糖漿」及CodinP藥品均屬管制藥品管理條例
        之第四級管制藥品，依規定此類藥品之供應，須有醫師
        處方箋，否則即為非法使用。
      (四)依據Clarke's Analysis of Drugs and Poisons第三版
        記述，口服可待因二十四小時內，約有施用劑量之百分
        之八十六自尿液中排出，其中百分之四十至七十為可待
        因或其共軛物，百分之五至百分之十五為嗎啡或其軛物
        。另依據Hedenmalm等人一九九七年發表於Therapeutic
        drug monitoring 之研究，口服可待因藥錠或糖漿之後
        七十二小時內，尿液皆可能僅檢出可待因成分，而未檢
        出嗎啡成分，且其可檢出可待因之濃度會因個案健康狀
        況及代謝而有所不同。
      (五)本案關係人如施用「汎咳得寧糖漿」或可待因毒品，皆
        可能於尿液中檢出可待因1,172ng/ml濃度之陽性反應，
        惟其可檢出可待因之濃度與服用劑量、服用頻率、肝腎
        功能、喝水多寡、排水量、個人體質、代謝狀況及施用
        藥物後之採樣時間等各種因素有關，依個案而異，因此
        無法僅憑尿液可待因之檢出濃度推測服用多少劑量之「
        汎咳得寧糖漿」或可待因毒品。
（三）是被告甲○○依賴東昇小兒科診所醫師處方箋合法使用經
      行政院衛生署許可之第四級管制藥品「汎咳得寧糖漿」及
      Codinp，其尿液確有檢出可待因1,172ng/ml濃度之陽性反
      應的可能性，且無法僅憑尿液可待因之檢出濃度推測服用
      多少劑量之「汎咳得寧糖漿」或可待因毒品。
（四）經本院再向法務部法醫研究所確認結果得知下列事項（此
      有法務部法醫研究所九十六年四月二十七日法醫毒字第Ｚ
      ○○○○○○○○○號函附卷可稽）：
      (一)依所附臺灣檢驗科技股份有限公司濫用藥物尿液檢驗報
        告得知，被告甲○○尿中可待因1,172ng/ml（即尿液每
        100毫升含0.00000000000公克）及嗎啡未檢出，檢驗結
        果呈可待因陽性反應及嗎啡陰性反應，該陽性反應可能
        係使用含可待因之藥品所致。
      (二)可待因服用後經人體代謝，在尿液中會產生游離態可待
        因、游離態嗎啡、結合態可待因及結合態嗎啡，因可待
        因代謝速率較嗎啡快，因此在治療過程中，尿液中可待
        因含量遠大於嗎啡含量。美國國家濫用藥物研究所（Na
        tional Institute of Abuse, NIDA） 基於上揭之理論
        提出：「尿液中總可待因（游離態＋結合態）含量大於
        300ng/ml，且嗎啡與可待因含量比例小於二比一時，判
        定為使用可待因」。國內所有尿檢單位均參考此一標準
        作為研判之依據。
      (三)依可待因及其製劑含量規定，每100 毫升（或每100公
        克）含有可待因5.0公克以上者為第二級管制藥品，每
        100毫升（或每100公克）含有可待因1.0公克以上5.0公
        克以下者為第三級管制藥品，內服液每100毫升未滿1.0
        公克之醫師處方用藥為第四級管制藥品，但製劑含量低
        於上述情形時則非屬管制藥品。至於受檢人尿液中可待
        因陽性反應係服用何種製劑造成，因個人服用之藥品數
        量、飲水量、排泄尿液次數及間隔時間等許多因素皆會
        有所影響，是故目前無法單純以尿液檢驗之結果加以判
        別係何時服用及服用何種等級之可待因製劑所致。
      (四)依所附「汎咳得寧糖漿」及「Codinp」相關資料影本得
        知，上揭藥物均含可待因成分 （Codeine phosphate）
        ，服用一小時內即可檢出尿液呈可待因或嗎啡陽性。因
        可待因之代謝速率會比嗎啡快，尿液中可待因濃度遠高
        於嗎啡濃度。若被告確於採尿前服用該藥物，應可導致
        尿液呈可待因陽性反應。
（五）依此可知，由臺灣檢驗科技股份有限公司濫用藥物尿液檢
      驗報告顯示被告甲○○尿中可待因雖為1,172ng/ml，然因
      受檢人尿液中可待因陽性反應係服用何種製劑造成，因個
      人服用之藥品數量、飲水量、排泄尿液次數及間隔時間等
      許多因素皆會有所影響，目前無法單純以尿液檢驗之結果
      加以判別係何時服用及服用何種等級之可待因製劑所致，
      亦無法據此確認上開陽性反應，並非被告依賴東昇小兒科
      診所醫師處方箋合法使用經行政院衛生署許可之第四級管
      制藥品「汎咳得寧糖漿」或「Codinp」所致，而係非法施
      用可待因所致。
（六）綜上所述，檢察官就被告甲○○涉犯毒品危害防制條例第
      十條第二項之施用第二級毒品可待因罪嫌，所臚列之證據
      及指出證明之方法，不足為被告有罪之積極證明，且無從
      說服本院以形成被告有罪之心證，而有合理之懷疑存在。
      本院復查無其他積極證據足資證明被告確有公訴人所指之
      施用第二級毒品可待因行為，核屬不能證明被告犯罪，自
      應諭知被告無罪之判決。
五、移送併案意旨（臺灣臺中地方法院檢察署九十六年度毒偵字
    第三六一七號）略以：被告甲○○於九十六年六月一日，在
    警局採尿時起回溯九十六小時內某時，在不詳地點，施用第
    二級毒品甲基安非他命一次。嗣被告於九十六年六月一日二
    十二時四十分許，在臺中市○○區○○路四二之三七號前，
    因本案遭通緝而為警依法逮捕，經警方取得被告同意後採集
    其尿液送驗結果，呈第二級毒品甲基安非他命陽性反應，因
    認被告涉犯毒品危害防制條例第十條第二項之施用第二級毒
    品罪嫌，並與本案有集合犯實質上一罪關係，而移送本院併
    案審理。惟查，被告固於本院審理時坦承自九十六年五月中
    旬某日起，至同年六月一日中午止，在臺中縣太平市某朋友
    住處，施用第二級毒品甲基安非他命多次等情。然本案既經
    本院諭知被告無罪之判決，移送併案部分即與本案無集合犯
    實質上一罪關係，本院無從併案審理，自應退回檢察官另為
    適法之處理，附此說明。
據上論斷，應依刑事訴訟法第四百五十二條、第三百零一條第一
項，判決如主文。
中　　華　　民　　國　　96　　年　　8 　　月　　17　　日
                  刑事第十三庭  審判長法  官  李　秋　娟
                                      法  官  許　月　馨
                                      法  官  陳　得　利
上正本證明與原本無異。
如不服本判決，應於送達後十日內向本院提出上訴狀（須附繕本
），上訴於臺灣高等法院臺中分院。
                                      書記官  鐘  麗  芳
中　　華　　民　　國　　96　　年　　8 　　月　　17　　日
